【裁判字號】    98,易,1305
【裁判日期】    991230
【裁判案由】    詐欺
【裁判全文】
臺灣板橋地方法院刑事判決              98年度易字第1305號
公?訴?人?臺灣板橋地方法院檢察署檢察官
被???告?羅錦星?男?45歲.
??????????
??????????住苗栗縣苗.
上列被告因詐欺案件，經檢察官提起公訴（98年度偵緝字第725
號），本院判決如下：
    主  文
羅錦星無罪。
    理  由
一、公訴意旨略以：被告羅錦星意圖為自己不法之所有，於民國
    96年9 月間，向告訴人呂蕙讌訛稱可代為調取現金，惟須開
    立票面金額為新臺幣（下同）35萬元之支票，且須扣除5 萬
    元之利息，始可借得30萬元，另須再開立35萬元之支票以供
    擔保，致告訴人因而陷於錯誤，而於96年9 月16日，在臺北
    市○○○路167 號前，交付發票人均為告訴人、付款人均為
    臺北銀行長安分行、票面金額分別為15萬元、20萬元、35萬
    元，票號分別為CA0000000 號、CA0000000 號、CA0000000
    號之支票3 紙予被告；詎被告取得上開支票3 紙後，並未代
    告訴人調取現金，亦未返還支票，反將上開支票3 紙均擅自
    轉讓予他人，供己調現之用；嗣經告訴人催討上開支票無著
    ，始知受騙。因認被告涉犯刑法第339 條第1 項之詐欺取財
    罪嫌。
二、本件被告羅錦星所涉詐欺取財案件，經檢察官提起公訴而繫
    屬於本院時，被告之住所地係在臺北縣新莊市（現已改制為
    新北市新莊區○○○路110 號3 樓，居所地則為臺北縣五股
    鄉（現已改制為新北市五股區○○○○路189 巷20號14樓，
    此有本院98年7 月15日準備程序筆錄1 份可按，依刑事訴訟
    法第5 條第1 項規定，本院對於本案自有管轄權，此合先敘
    明。
三、按犯罪事實應依證據認定之，無證據不得認定犯罪事實；不
    能證明被告犯罪者，應諭知無罪之判決，刑事訴訟法第154
    條第2 項、第301 條第1 項分別定有明文。又認定不利於被
    告之事實，須依積極證據，苟積極證據不足為不利於被告事
    實之認定時，即應為有利於被告之認定，更不必有何有利之
    證據；再犯罪事實之認定，應憑真實之證據，倘證據是否真
    實尚欠明確，自難以擬制推測之方式，為其判斷之基礎；刑
    事訴訟上證明之資料，無論為直接或間接證據，均須達於通
    常一般之人均不致有所懷疑，而得確信其為真實之程度，始
    得據為有罪之認定，若其關於被告是否犯罪之證明未能達此
    程度，而有合理懷疑之存在，致使無從形成有罪之確信，根
    據「罪證有疑，利於被告」之證據法則，即不得遽為不利被
    告之認定，最高法院30年上字第816 號、53年台上字第656
    號、76年台上字第4986號分別著有判例可資參照。次按刑法
    第339 條第1 項詐欺罪之成立，以意圖為自己或第三人不法
    所有，以詐術使人將本人或第三人之物交付為要件，所謂以
    詐術使人交付，必須被詐欺人因其詐術而陷於錯誤，若其所
    用方法，不能認為詐術，亦不致使人陷於錯誤，即不構成該
    罪；是以民事債務人之間，若有未依債務本旨履行給付之情
    形，在一般社會經驗而言，其原因非一，或係因不可歸責之
    事由無法給付，或係因合法對抗他造主張抗辯而拒絕給付，
    甚至債之關係成立後，始行惡意遲延給付，皆有可能，非必
    自始即出於無意給付之詐欺犯罪，自難以被告單純債務不履
    行之狀態，即推定被告自始即有不法所有意圖而施用詐術。
四、訊之被告羅錦星固不否認有於上揭時、地，因替告訴人呂蕙
    讌調現，而收受告訴人所交付之上開支票3 紙等事實，惟堅
    詞否認有何詐欺取財犯行，辯稱：伊收受該3 紙支票後，確
    有持以替告訴人向金主調現，但因為告訴人本身債信不佳，
    清償能力有疑慮，故金主不願意借錢，無法調現，後來伊將
    該紙票面金額為20萬元之支票（票號為CA0000000 號）交予
    王文賢，王文賢說可以試試看能不能調現，伊就讓告訴人自
    己與王文賢談該紙支票後續調現的事；另外票面金額為15萬
    元、35萬元之支票各1 紙（票號分別為CA0000000 號、CA00
    00000 號），因為無法調現，伊就向告訴人借用，告訴人也
    同意借伊使用，該紙票面金額為15萬元之支票伊是交給劉國
    熙調現，借到的錢伊與告訴人都有用，該紙票面金額為35萬
    元之支票伊則是交給易湘君，作為伊自己債務之擔保，伊並
    無詐騙告訴人之支票等語。經查，本件公訴意旨認被告涉犯
    詐欺取財罪嫌，無非係以告訴人於警詢及偵查中之指訴、證
    人劉國熙、王文賢、易湘君等人於偵查中之證述、上開支票
    3 紙影本等，為其主要論據；惟查：
  (一)被告於上揭時、地，因受告訴人之委託調現，而收受告訴人
    所交付之上開票面金額分別為15萬元、20萬元、35萬元之支
    票3 紙，嗣被告分別將上開票面金額為15萬元之支票交予劉
    國熙、票面金額為20萬元之支票交予王文賢、票面金額為35
    萬元之支票交予易湘君等事實，業據告訴人於警詢及偵查中
    檢察官訊問時指訴明確（見臺灣板橋地方法檢察署97年度偵
    字第4447號偵查卷宗【下稱偵查卷第1 冊】第12頁之調查筆
    錄、第31頁、第54頁、第156 至第157 頁之訊問筆錄，臺灣
    板橋地方法院檢察署97年度偵續字第495 號偵查卷宗【下稱
    偵查卷第2 冊】第21頁之訊問筆錄），並經證人劉國熙、王
    文賢、易湘君等人於偵查檢察官訊問時證述無訛（詳後述）
    ，且為被告所自承，復有上開支票3 紙影本（見偵查卷第1
    冊第33頁）、證人易湘君所提出之上開票面金額為35萬元支
    票（票號為CA0000000 號）退票理由單1 紙（見臺灣板橋地
    方法院檢察署98年度偵緝字第725 號偵查卷宗【下稱偵查卷
    第3 冊】第19頁）等在卷可按，自均堪信屬實。
  (二)告訴人雖指稱：伊將上開3 紙支票交予被告調現後，被告都
    沒有把錢給伊，伊要被告將支票還給伊，被告也都沒有還，
    之後有民間借貸業者打電話給伊，說被告拿伊的票去借錢，
    票跳票了，要伊負責，伊才知道被告自己把票拿去借錢了，
    故伊認為被告有詐欺之行為等情；惟查，證人劉國熙於偵查
    中檢察官訊問時及本院審理時，均結證稱：被告有拿告訴人
    的票跟伊調過現，伊記得只有一次是拿票面金額為15萬元的
    票跟伊調現，是約在新莊市○○路附近，那一次借了8 萬元
    ，因為金額比較大，伊要求票主也要來，當時告訴人及被告
    都有來，伊當場有看到告訴人分了4 萬元等語（見偵查卷第
    2 冊第9 頁之訊問筆錄、偵查卷第3 冊第9 頁之訊問筆錄，
    本院99年12月16日審判筆錄第8 至第11頁），核與被告所辯
    ：該紙票面金額為15萬元之支票，伊是交給劉國熙調現，借
    到的錢伊與告訴人都有用等情節相符，足認被告持上開票面
    金額為15萬元之支票向證人劉國熙調現時，告訴人亦有到場
    ，甚者告訴人當場亦取得部分借得之款項，則告訴人對於被
    告持該紙票面金額為15萬元之支票向證人劉國熙調現乙節，
    自屬知悉，並有參與其事；告訴人指稱其不知被告將該支票
    持向他人調現云云，顯與事實不符，其前開所指訴之情節，
    自難遽予採信。又證人王文賢於偵查中檢察官訊問時，結證
    略稱：被告有拿上開告訴人所簽發、票面金額為20萬元的支
    票給伊，當時被告是說要跟伊調現，是要幫朋友調現，伊有
    說要試著幫被告調看看等語（見偵查卷第1 冊第55頁之訊問
    筆錄），亦核與被告所辯：伊之後是將該紙票面金額為20萬
    元之支票交予王文賢，王文賢說可以試試看能不能調現等情
    節相符；且告訴人於偵查中檢察官訊問時，亦自承：伊將上
    開3 紙支票交給被告調現，之後王文賢有打電話來問伊，伊
    有告訴王文賢是被告向伊借票去調現，不是伊自己要的錢等
    語（見偵查卷第1 冊第54頁之訊問筆錄），顯見告訴人亦不
    否認其有將該紙票面金額為20萬元之支票借予被告，由被告
    持以向他人調現之事實。再者，告訴人亦自承：本件伊將上
    開3 紙支票交予被告後，被告有另外向伊借票，伊先後於96
    年9 月26日、同年10月16日，分別將票面金額均為15萬元之
    支票各1 紙借予被告等情（見偵查卷第1 冊第12頁之調查筆
    錄、第31頁之訊問筆錄，偵查卷第2 冊第21頁之訊問筆錄）
    ；倘被告於取得告訴人所交付之上開支票3 紙後，確有告訴
    人所指未代告訴人調現，亦拒不返還支票予告訴人等情，則
    告訴人是否會在尚未收回上開已交付被告之3 紙支票前，即
    願再借票予被告而交付票面金額均為15萬元之支票2 紙，此
    誠非無疑問；參以告訴人復自承：伊係於96年6 月，因房屋
    買賣而與被告有往來，被告自96年9 月間開始，經常向伊借
    票，有些都有還，被告也曾經幫伊付過房屋買賣的2 萬元簽
    約金及5 萬元定金，被告匯款到伊帳戶內的錢是之前跟伊借
    票還的錢等語（見偵查卷第1 冊第156 至第157 頁之訊問筆
    錄），顯見被告與告訴人間原即有頻繁之資金往來，告訴人
    亦常有借票予被告使用之情形，益徵被告所辯：上開票面金
    額為15萬元、35萬元之支票，係告訴人同意借票予伊，伊始
    持以交予他人等語，尚非全屬無據。從而，本件告訴人上開
    指訴，既有前述諸多與事證不符、且與常情相違之瑕疵可指
    ，被告所辯情節，則與事證大致相符，是於缺乏其他積極事
    證足佐之情形下，自無從僅憑告訴人上開指訴內容，逕為不
    利於被告之事實認定，更不能單以被告事後未能將上開3 紙
    支票所涉債務關係自行解決，而與告訴人有所牽連，即認被
    告於取得該3 紙支票之初，有何詐欺取財之犯意可言。
  (三)至證人王文賢、易湘君等人於偵查中檢察官訊問時，固均證
    稱：被告有持告訴人的支票向渠等調現等語（證人王文賢部
    分見偵查卷第1 冊第55頁之訊問筆錄，偵查卷第2 冊第16頁
    之訊問筆錄，偵查卷第3 冊第9 頁之訊問筆錄；證人易湘君
    部分見偵查卷第1 冊第69頁之訊問筆錄，偵查卷第2 冊第16
    頁之訊問筆錄，偵查卷第3 冊第9 頁之訊問筆錄）；惟查，
    證人王文賢、易湘君等人之證述內容，僅能證明被告確有持
    上開票面金額分別為20萬元、35萬元之支票交付予證人王文
    賢、易湘君2 人之事實，尚無從證明被告交付支票之行為，
    係未得告訴人之同意所為者；是證人王文賢、易湘君2 人之
    證述，亦無從憑為不利於被告之事實認定，併予敘明。
五、綜上所述，本件公訴人認被告涉犯詐欺取財罪嫌，其所憑之
    積極證據，均不足證明被告有何詐欺取財犯行；本件容係被
    告與告訴人間關於票據借用關係所生之民事糾葛，應由告訴
    人另循民事途徑以求解決，而與詐欺取財之犯罪行為有間。
    此外，本院復查無其他積極證據足認被告有何公訴人所指之
    犯行，揆諸首揭條文及判例意旨，不能證明被告犯罪，即應
    為無罪之諭知，以昭審慎。
據上論斷，應依刑事訴訟法第301 條第1 項，判決如主文。
本案經檢察官洪松標到庭執行職務
中    華    民    國    99    年    12    月    30    日
                  刑事第十庭  審判長法  官  張江澤
                                    法  官  楊志雄
                                    法  官  劉景宜
上列正本證明與原本無異。
如不服本判決，應於判決送達後10日內敘明上訴理由，向本院提
出上訴狀 (應附繕本) ，上訴於臺灣高等法院。其未敘述上訴理
由者，應於上訴期間屆滿後20日內向本院補提理由書「切勿逕送
上級法院」。
                                    書記官  謝秀青
中    華    民    國   100    年    1     月    5     日

司法院資訊處製作；財團法人民間司法改革基金會備份。
